【裁判字號】    89,訴,421
【裁判日期】    891108
【裁判案由】    拆屋還地
【裁判全文】
臺灣新竹地方法院民事判決  八十九年度訴字第四二一號
    原      告    丁○○
    訴訟代理人    李世才律師
    複  代理人    丙○○      .
    被      告    甲○○      .
    被      告    乙○○○    .
    右二人共同
    訴訟代理人    許修齊律師
右當事人間拆屋還地事件，本院判決如左：
    主    文
原告之訴及假執行之聲請均駁回。
訴訟費用由原告負擔。
    事    實
甲、原告方面：
一、聲明：
（一）被告應將坐落新竹縣竹北市○○○段五之二六地號土地（簡稱系爭五之二六地
      號土地）上如附圖所示Ａ部分、面積零點零一八二公頃之加強磚造樓房，及Ｂ
      部分、面積零點零零三八公頃之雨棚，及Ｃ部分、面積零點零零五六公頃之菜
      園拆除，將土地返還原告。
（二）訴訟費用由被告負擔。
（三）原告願供擔保，請准宣告假執行。
二、陳述：
    緣系爭五之二六地號土地為原告所有，被告無任何權源竟占用上開土地中如附圖
    （即新竹縣竹北地政事務所以北地所二字第四００三號函檢送之複丈成果圖）所
    示之Ａ部分、面積零點零一八二公頃，在其上建築房屋，及Ｂ部分、面積零點零
    零三八公頃搭蓋雨棚，以及Ｃ部分、面積零點零零五六公頃，在其上種植菜園，
    迭經原告請求拆除上開地上物並返還土地，被告均置之不理，原告爰依民法第七
    百六十七條之規定，請求被告將系爭五之二六地號土地中如附圖所示Ａ、Ｂ、Ｃ
    部分之地上物拆除，將土地返還原告。
三、對被告抗辯之陳述：
（一）被告雖辯稱原告在向本院拍定買得系爭五之二六地號土地前，該土地之原所有
      權人即華煜實業股份有限公司（簡稱華煜公司）之負責人陳國元已將該土地之
      一部分與被告共有之同段五之二四地號土地之一部分互易，雙方乃各自在互易
      取得之土地上興建地上物，其面積相仿，是其占用原告之上開土地，並非無權
      占用云云。惟查，不動產之互易，依民法第七百六十條之規定，應以書面為之
      ，否則其契約無效，本件被告無法提出其所謂之互易書面契約，顯見無所謂之
      互易行為存在，且被告所指其提供與華煜公司互易之土地既是被告與他人共有
      ，則在未分割為單獨所有之前，被告並無特定之部分，又如何與華煜公司互易
      ？且華煜公司既是股份有限公司，依公司法第一百八十五條之規定，該互易土
      地之行為係讓與公司財產之重大行為，應經公司之特別決議，又豈能任令公司
      之負責人個人決定與他人互易，是華煜公司之負責人個人縱與被告為互易行為
      ，亦屬無效。況縱先前曾有互易之約定，被告亦早已罹於時效而不得請求移轉
      所有權，如此被告之占用系爭五之二六地號土地，亦屬無合法權源。
（二）被告乙○○○雖辯稱其非系爭五之二六地號土地上之建物所有權人，原告請求
      其拆屋還地，並無理由云云。惟查，無權占有之訴，應以現占有人為被告，而
      被告乙○○○既自認是使用原告系爭五之二六地號土地之人，縱非該土地上房
      屋之所有權人，原告訴請其返還土地，並非無據。
（三）被告雖辯稱其建物坐落在系爭五之二六地號土地上，而使用該部分之土地，與
      原告之前手華煜公司就其原所有之鐵皮屋廠房坐落在被告共有之該段五之二四
      地號土地上而加以占用該土地，兩者間存在有互為租賃之關係，則原告拍定取
      得華煜公司原所有之該五之二六地號土地，自應繼受其上存在之租賃關係，而
      認被告使用該五之二六地號土地之前開部分，與原告間存在有租賃關係云云，
      並舉出證人余錦添、林俊明之證述為其佐證。惟查，原告否認有被告所指之租
      賃關係之存在，且被告先則辯稱雙方間有互易之關係存在，後則又改口稱有租
      賃關係云云，前後所述不一，另證人林俊明證稱其係聽聞陳國元告知其有關互
      相租賃土地之事情，則此一傳聞證據本不足採信，而證人余錦添與被告有親屬
      關係，其證詞本有偏頗之情形，亦不足採認。
四、證據：提出土地登記簿謄本一份、存證信函影本一份，並聲請本院至現場履勘，
    及囑託新竹縣竹北地政事務所派員實施測量。
乙、被告方面：
一、聲明：
（一）原告之訴駁回。
（二）訴訟費用由原告負擔。
（三）被告如受不利判決，准由被告提供擔保免為假執行。
二、陳述：
（一）原告請求拆屋還地，所欲拆除，屬於被告所有之系爭房屋，完全建築在原告所
      有之系爭五之二六地號土地上，並非越界建築之建物，該房屋為加強磚造之房
      屋，屬於一種永久性建物，而原告自本院民事執行處拍賣，以八十萬元價金取
      得所有權之鐵皮屋廠房，大部分坐落在被告甲○○共有同上地段五之二四地號
      土地上，原告所有上述鐵皮屋及加強磚造房屋，須經由被告共有之上述土地，
      始得通行至公路之情事，此已經本院會同兩造及地政機關測量人員至現場勘驗
      屬實。
（二）該坐落新竹縣竹北市○○○段五之二四地號土地，原係被告甲○○之先父余鄧
      勝所有，余鄧勝於民國七十四年九月二十七日死亡後，始由被告甲○○、乙○
      ○○及被告甲○○之弟余錦添、妹余統妹、余春梅、余金菊、林余金蓮七人繼
      承，所有權應有部分各七分之一，嗣後余統妹、余春梅、余金菊、林余金蓮共
      有部分，再出售與被告甲○○及被告之弟余錦添二人，余登海、余錦添因而對
      該土地所有權應有部分各為七分之三，後來乙○○○之應有部分七分之一，亦
      出售與被告甲○○，致甲○○對該土地之權利為所有權應有部分七分之四。而
      系爭五之二六地號土地，原為余鄧勝所有，余鄧勝於六十七年間將之出售與華
      煜公司，該公司因積欠債權人債務未能清償，經債權人聲請本院強制執行，原
      告於本院執行程序中，因拍賣取得所有權，同時亦取得該地上鋼筋混凝土廠房
      及鐵皮屋廠房各一棟之所有權。而華煜公司先前乃係成立於六十七年，該公司
      成立時，即在該五之二六地號土地上興建前述之鋼筋混凝土廠房，惟因出入公
      路及行使廠房之方便起見，在興建前述之鐵皮屋廠房時，該公司之負責人陳國
      元，因被告之弟余錦添亦為該公司股東之關係，而得以取得五之二四地號地主
      ，即余錦添與被告甲○○之先父余鄧勝之同意，將該鐵皮屋廠房蓋在五之二四
      地號土地上，陳國元並同意余鄧勝亦得在該公司所有五之二六地號土地上，等
      同該公司在五之二四地號土地上所蓋鐵皮屋及鐵皮屋周邊所使用五之二四地號
      土地之面積，蓋房屋使用，當時二人之本意是二筆土地相互間互易，然嗣後因
      該五之二四地號土地在當時為農地，依法不得辦理分割，是以無法辦理分割為
      移轉登記，致二人間關於互易土地所有權之意思因而作罷，然而二人間仍相互
      使用對方土地，且相互間並未曾為租金之給付，亦即將原本打算為互易土地所
      有權，變為互相交換土地之使用權，該等雙方使用對方土地，未現實支付租金
      之情形，實際上應為雙方各使用他方之土地，以他方使用自己土地之代價，作
      為使用他方土地之代價，亦即為一方向他方租用土地，而以他方租用一方土地
      應付之租金，作為一方租用他方土地租金之給付，該等法律行為，即應適用租
      賃土地之法律規定，此部分事實，業據華煜公司之股東林俊明到庭結證屬實，
      並據被告之弟余錦添到庭證述無訛。
（三）被告甲○○係在被告之先父余鄧勝生前，得余鄧勝之許可，在華煜公司所有之
      系爭五之二六地號土地上興建系爭加強磚造房屋，以供居住使用，余鄧勝死後
      ，被告等人為余鄧勝之繼承人，自應繼承余鄧勝之權利義務，而自余鄧勝死後
      ，被告甲○○與華煜公司均未曾對互相使用對方土地發生爭議，且亦未曾有實
      際支付租金之行為，是以被告甲○○與華煜公司對於土地之使用關係，應係仍
      承襲余鄧勝與華煜公司間之互為租賃之法律關係，原告既係自訴外人華煜公司
      ，由本院民事執行處拍賣取得該五之二六地號土地之所有權，因被告與原所有
      人華煜公司間既有租用土地情事，已如上述，則依修正前民法第四百二十五條
      之規定，原告應承受被告對華煜公司之租賃契約，被告在原告未經合法終止租
      賃契約前，占用系爭五之二六地號土地，即有合法使用權源，從而原告訴請被
      告甲○○拆屋還地，應非有理由。
（四）被告乙○○○非原告訴請拆除之該房屋、雨棚及菜園之所有權人及種植之人，
      原告以非所有權人之人為被告，請求拆除地上物以返還土地，自無理由。
三、證據：提出戶籍謄本及土地登記簿謄本各一份，並聲請訊問證人林俊明、余錦添
    。
丙、本院依原告之聲請至現場履勘，並囑託新竹縣竹北地政事務所派員實施測量，並
    依職權調取本院八十八年度執字第九二九號民事執行事件卷宗。
    理    由
一、本件原告起訴主張：緣系爭五之二六地號土地為其所有，詎被告二人無正當權源
    ，竟占用該土地中如附圖所示之Ａ部分、面積零點零一八二公頃，在其上建築房
    屋，及Ｂ部分、面積零點零零三八公頃搭蓋雨棚，以及Ｃ部分、面積零點零零五
    六公頃，在其上種植菜園，迭經原告請求拆除上開地上物並返還土地，被告均置
    之不理，爰依民法第七百六十七條之規定，請求被告將系爭五之二六地號土地中
    如附圖所示Ａ、Ｂ、Ｃ部分之地上物拆除，將土地返還原告等語；被告則以：其
    會使用系爭五之二六地號之該部分土地而設置有地上物，係因與原告之前手華煜
    公司存在有租賃關係，原告既係自華煜公司處因拍定而買受取得系爭五之二六地
    號土地，自應繼受該土地上原已存在之租賃關係，則在原告終止該租賃關係之前
    ，被告使用該部分之土地，即非無權占用，且被告乙○○○並非系爭五之二六地
    號土地上房屋等地上物之所有權人，原告訴請其拆屋還地，亦屬無據等語，以資
    置辯。
二、原告主張系爭五之二六地號土地為其所有，惟該土地上，目前坐落有被告甲○○
    搭建而為其所有之如附圖所示Ａ部分、面積零點零一八二公頃之加強磚造樓房，
    及如附圖Ｂ部分、面積零點零零三八公頃之雨棚，以及Ｃ部分、面積零點零零五
    六公頃，為甲○○種植之菜園，且被告乙○○○亦有使用前開加強磚造樓及雨棚
    之情，已據其提出土地登記簿謄本一份、存證信函影本一份為證，且經本院會同
    兩造到場履勘屬實，並囑託新竹縣竹北地政事務所派員實施測量，有本院履勘筆
    錄及前開地政事務所以北地所二字第四００三號函檢送之複丈成果圖（即附圖）
    在卷可憑，且為被告所不爭執，堪信此部分原告之主張為真實。原告另主張被告
    係無權占用其系爭五之二六地號土地之前開部分，惟為被告所否認，並以前揭情
    詞置辯。查：
（一）就被告甲○○辯稱其使用系爭五之二六地號土地，與原告間存有租賃關係部分
      ，經查：
  １、原告所請求被告拆除之前述房屋地上物，係屬被告甲○○於六、七十年間所搭
      建，並係完全建築在原告所有之系爭五之二六地號土地上，屬加強磚造之樓房
      ，而原告自本院民事執行處，向其前手即華煜公司拍定取得所有權之鐵皮屋廠
      房一棟，一大部分亦坐落在被告甲○○共有之同上地段五之二四地號土地上，
      迄今仍屬存在，而原告自華煜公司處拍定取得之該五之二六地號土地，須經由
      被告甲○○共有之該五之二四地號土地，始得就近通行至公路等情，已據本院
      會同兩造至現場勘驗屬實，製有履勘筆錄在卷可憑，並有本院八十八年度執字
      第九二九號民事執行事件卷宗內所附之現場照片（該卷第三十五、三十六頁）
      及建物測量成果圖一份（該卷第六十三頁）可憑，堪信為實。而被告甲○○辯
      稱該段五之二四地號土地，原係其之先父余鄧勝所有，余鄧勝於七十四年九月
      二十七日死亡後，始由其及被告乙○○○及其弟余錦添、其妹余統妹、余春梅
      、余金菊、林余金蓮七人繼承，所有權應有部分各七分之一，嗣後余統妹、余
      春梅、余金菊、林余金蓮將其等共有部分，再出售與被告甲○○及被告之弟余
      錦添二人，余登海、余錦添因而對該土地所有權應有部分各為七分之三，後來
      乙○○○之應有部分七分之一，亦出售與被告甲○○，致甲○○對該土地之權
      利為所有權應有部分七分之四。而系爭五之二六地號土地，原為余鄧勝所有，
      其後余鄧勝於六十七、八年間將之出售與華煜公司乙節，已據其提出相關之土
      地登記簿謄本為證，並有本院前開民事執行事件卷宗內之土地登記簿謄本在卷
      可憑。
  ２、次查，被告甲○○辯稱訴外人華煜公司係成立於六十七年間，嗣該公司於向被
      告父親余鄧勝買受該五之二六地號土地後，即在其上興建鋼筋混凝土廠房，惟
      嗣後因出入公路之方便起見，在擬興建前述之鐵皮屋廠房時，該公司之負責人
      陳國元，因被告之弟余錦添亦為該公司股東（董事）之關係，乃於當時取得五
      之二四地號地主，即余鄧勝之同意，而將該鐵皮屋廠房蓋在五之二四地號土地
      上，陳國元並因此代表華煜公司而表示同意余鄧勝亦得在該五之二六地號土地
      上，等同於該公司在五之二四地號土地上所蓋鐵皮屋及鐵皮屋周邊所使用五之
      二四地號土地之面積，蓋房屋使用，當時二人之本意是二筆土地相互間互易，
      然嗣後因該五之二四地號土地在當時為農地，依法不得辦理分割，無法辦理分
      割為移轉登記，致余鄧勝與華煜公司間關於互易土地所有權之意思因而作罷，
      然相互間仍有得互相使用對方土地，而不用給付租金之合意，嗣被告甲○○即
      得余鄧勝之同意，而在該五之二六地號土地上興建系爭房屋及雨棚及菜園，迄
      至其後華煜公司因無力清償債務而致其該五之二六地號土地及廠房被聲請查封
      拍賣為止，被告甲○○與華煜公司雙方未曾因相互使用對方之土地而生爭議，
      亦未有實際給付租金之行為等情，有華煜公司之公司登記事項卡影本在卷可憑
      ，並據證人即曾任華煜公司之副總經理林俊明到庭證稱：「公司因經營不善在
      二年前解散掉，解散前我一直任職公司，我是八十一年年任職該公司，擔任業
      務經理，後來才升任」、「華煜公司之廠房有使用到被告五之二四地號土地，
      該公司在六十幾年就成立，剛開始我是股東，公司剛成立我就加入，但是並沒
      有參與，所以不大清楚公司何時蓋廠房」、「是我後來八十一年任職時聽董事
      長陳國元講的，他說是為了方便，所以雙方說好我蓋在你的地，你也蓋在我的
      地」、「據我所知當初雙方使用土地並無互付租金」等語（八十九年九月二十
      八日言詞辯論筆錄），且證人即曾任華煜公司董事，為被告甲○○之弟之余錦
      添證稱：「（問：甲○○所有系爭房屋為何會蓋在五之二六地號土地上？）答
      ：華煜公司還沒有取得五之二六地號土地前，我們以前的舊房子就蓋在上面，
      我們的舊房子一直到華煜公司在六十八年買了五之二六地號土地，我們才改建
      該舊房子。當時因為華煜公司買了土地要擴建廠房，董事長就和我的父親說，
      按照原來我們房子的位置互相交換土地使用，我父親同意緊鄰系爭土地的一筆
      土地（按即五之二四地號）讓他們擴建廠房，我們房子的用地就和他們廠房擴
      建的土地部分交換使用，因為當時我父親和陳國源都認識到我們的農地和他們
      的建地不能辦理互易」、「（問：華煜公司多久以前就在那邊蓋廠房？）答：
      華煜公司在六十七年的時候，在系爭建地的邊邊上蓋了小的廠房，六十八年擴
      建的時候才又擴建到我父親的土地上」、「（問：當時雙方為何沒有訂立租約
      或是其他的書面契約？）答：因為當時我是華煜公司的股東，也在那邊上班，
      我父親為了成全我，讓公司可以發展，所以就同意，但是並沒有訂書面契約或
      是租約。也沒有言明同意使用的期限，但是公司曾經討論如果以後發展得好的
      話就要遷走，土地就還給我父親」、「（問：針對交換土地使用公司有沒有開
      會過？）答：應該是沒有，主要就是陳國元跟我說，我再向我父親提」、「華
      煜公司會取得五之二六土地也是向我的父親買的，在還沒有賣給公司之前，系
      爭土地上就蓋了土造的舊房子，所以賣了之後經過互相言明交換使用才改建」
      、「（問：就土地交換使用此事的過程為何？）答：因為陳國元是外省人，之
      前他是我的主管，我們兩人共同出來經營此公司，我父親則為客家人，他們兩
      人在言語上因為無法溝通，所以由我代為轉達雙方的意思，當時華煜公司共有
      七個股東。除了我和林俊明外，其他幾個是陳國元的兄弟姊妹。」、「（問：
      後來你父親過世以後，你們和華煜公司有沒有就土地發生過爭執或支付租金？
      ）答：沒有，因當時我還是公司的股東。」等語甚詳（見八十九年十月十九日
      言詞辯論筆錄），且經核二位證人所述之情相吻合，而上開五之二四地號土地
      確係屬田地目，並被編定為特定農業區農牧用地，於先前無法辦理移轉登記給
      非屬自耕農之訴外人華煜公司之情，有該土地之土地登記簿謄本在卷可憑。是
      綜合前述被告余錦添之胞弟於六十七、八年間即與陳國元共同經營開設該華煜
      公司，並由陳國元、余錦添分任董事長、董事之職，而該公司其他股東皆為陳
      國元之親屬，且華煜公司並透由余錦添向其父余鄧勝買受系爭五之二六地號土
      地，嗣後華煜公司為廠房出入之便，將其新建之鐵皮屋廠房搭蓋在余鄧勝當時
      所有之五之二四地號土地上，而被告甲○○亦於位在該五之二六地號土地上之
      舊房子改建時，仍在原地予以改建，而該等廠房及房屋迄今仍屬存在，且雙方
      未曾因使用對方土地而發生爭議，亦未有要求對方付租等情，可認被告甲○○
      辯稱先前於其建屋及華煜公司搭蓋該鐵皮屋廠房前，華煜公司已透由其負責人
      陳國元與被告甲○○之父余鄧勝協議好互相交換分別所有之該五之二六及五之
      二四地號之部分土地使用，並言明在互相使用土地之期間，不須再另行支付對
      方租金乙節，尚值以採信，原告所稱並無該一協議行為，併華煜公司未經過股
      東特別決議所為之提供土地予余鄧勝交換使用之協議行為係屬無效云云，尚難
      以成立。
  ３、復查，依前所述，被告甲○○之父余鄧勝既於先前已與華煜公司協議互相交換
      各自所有之該五之二四及五之二六地號之部分土地予以使用，並得各自在該等
      交換使用之土地上分別蓋屋及興建廠房，且於使用期間內不須互相支付租金，
      亦未言明使用期間多久，則該一協議行為，實際上即為雙方各自使用他方之土
      地，並以他方使用自己土地之代價，作為使用他方土地之代價，亦即為一方向
      他方租用土地，而以他方租用一方土地應付之租金，作為一方租用他方土地租
      金之給付，核其性質，該一協議行為，即應適用租賃土地之法律規定，準此，
      可認被告甲○○之父余鄧勝於先前已與華煜公司達成協議，向該公司租用其所
      有之該五之二六地號土地之一部分作為房屋之基地等使用，而被告甲○○於嗣
      後改蓋前述房屋時，既經過余鄧勝之同意，且嗣後於余鄧勝在七十四年間死亡
      後，被告甲○○又因繼承而取得余鄧勝就該五之二六地號土地對華煜公司享有
      之承租權，而因被告甲○○所有目前坐落在系爭五之二六地號土地上如附圖所
      示之Ａ、Ｂ、Ｃ部分之前述樓房、雨棚及菜園，其中雨棚係位在該間樓房與被
      告甲○○所共有之該五之二四地號土地之間，而菜園用地係位在該間樓房屋後
      ，並在華煜公司先前在五之二四地號土地上所蓋之該鐵皮屋廠房（嗣後由原告
      拍定取得）旁，被該鐵皮屋廠房所圍隔，此有本院前述之八十八年度執字第九
      二九號民事執行事件卷宗內所附之照片可憑，依此，可認該雨棚及菜園用地，
      原係屬位於該棟房屋旁之周圍空地，而同為先前華煜公司同意予余鄧勝租用之
      範圍。
（二）按出租人於租賃物交付後，縱將其所有權讓與第三人，其租賃契約對於受讓人
      仍繼續存在，修正前民法第四百二十五條定有明文，本件被告甲○○既因繼承
      余鄧勝，而取得就前開其所有之樓房、雨棚及菜園用地，對華煜公司所享有之
      承租權，已如前述，且因原告係因拍賣而自其前手華煜公司處，買受取得系爭
      五之二六地號土地，從而，原告主張依修正前民法第四百二十五條之規定，原
      告應繼受該五之二六地號土地上原已存在之租賃權，即屬有據，準此，被告甲
      ○○就其所有之前開樓房、雨棚及菜園之如附圖所示Ａ、Ｂ、Ｃ之用地，既與
      原告間存有租賃關係，已非無權占用，則原告訴請被告甲○○拆除上開占用其
      五之二六地號土地之樓房、雨棚及菜園，並請求返還土地，即屬無據，應予以
      駁回。
（三）就原告訴請被告乙○○○拆除地上物返還土地部分，查，本件被告乙○○○辯
      稱其並非前述占用該五之二六地號土地上之前開房屋、雨棚及菜園之所有權人
      及種植之人，而原告就此點亦不爭執，是因被告乙○○○就上開房屋、雨棚及
      菜園無拆除之處分權能，則原告訴請被告乙○○○拆除上開占用其五之二六地
      號土地之房屋、雨棚及菜園，並返還土地，即屬無據，況依前所述，被告甲○
      ○占用該五之二六地號土地而建有前開樓房、雨棚及菜園，對原告而言既有合
      法占用權源，則被告乙○○○在被告甲○○之同意下而使用上開樓房、雨棚及
      菜園，對原告而言亦非無權占用，是原告請求被告乙○○○拆除前開地上物返
      還土地，亦屬無據，應予以駁回。
三、本件原告之訴既經駁回，則其假執行之聲請亦失所附麗，應予以一併駁回之。
四、本件判決之基礎已臻明確，兩造其餘之攻擊、防禦方法及舉證，核與判決結果無
    影響，爰不一一予以論列，併此敘明。
五、據上論結，本件原告之訴為無理由，依民事訴訟法第七十八條，判決如主文。
中      華      民      國    八十九    年    十一    月      八      日
                                  臺灣新竹地方法院民事第一庭
~B法      官  鄭政宗
右為正本係照原本作成。
如對本判決上訴，須於判決送達後廿日內向本院提出上訴狀。
~B法院書記官  沈藝珠
中      華      民      國    八十九    年     十一     月      八      日


司法院資訊處製作；財團法人民間司法改革基金會備份。
